【裁判字號】    92,判,1677
【裁判日期】    921204
【裁判案由】    工程受益費
【裁判全文】
最  高  行  政  法  院  判  決                  九十二年度判字第一六七七號
    上  訴  人  臺中縣清水鎮公所
    代  表  人  甲○○
    被 上訴 人  乙○○
右當事人間因工程受益費事件，上訴人不服中華民國九十一年二月十八日臺中高等行
政法院九十年度簡字第三五四二號判決，提起上訴。本院判決如左：
    主  文
原判決廢棄，發回臺中高等行政法院。
    理  由
一、本件訴訟牽涉工程受益費之請求權有無消滅時效適用之爭議，具有法律上原則性
    ，故應許上訴人上訴，先予明。
二、本件上訴人主張：被上訴人所有坐落於台中縣清水鎮○○段第六七七之一四地號
    土地及其地上房屋，位於台中縣清水鎮都市計畫一○之四之三號新闢道路工程受
    益區內，經上訴人核定認有工程受益費徵收條例之適用，遂予以徵收工程受益費
    。被上訴人不服，向上訴人陳情免予徵收，上訴人否准所請，被上訴人不服，乃
    提起訴願，亦遭決定駁回，提起行政訴訟，經原審為訴願決定及原處分均撤銷之
    判決。惟查系爭工程受益費為八十三年度開徵，當時，稅捐機關即以通知單於繳
    納期日前郵寄通知被上訴人，如被上訴人對於工程受益費有異議，即應依前述工
    程受益費徵收條例第十六條規定辦理。被上訴人當時並未對系爭工程受益費之徵
    課有所異議，則該徵課之行政處分業已確定，台中縣稅捐稽徵處沙鹿分處於八十
    九年十一月所發給被上訴人之催繳通知單，性質上僅係一種觀念通知，重申先前
    之處分，未作重新審查，為「重置處分」，並非行政處分，被上訴人無從再依前
    開規定再為申請復查及提起行政爭訟之餘地。且該課徵之處分既已確定，則該工
    程受益費是否已因時效之完成而消滅，依工程受益費徵收條例第十三條以稅捐機
    關為經徵機關之規定，其原處分機關及行政爭訟之當事人應為稅捐機關，而非上
    訴人。故本件上訴人為第一審之被告乃非當事人適格。原審亦未審酌及此，有判
    決不適用法規之違背法令。再查工程受益費徵收條例並未對工程受益費徵收之時
    效有所規定，依特別法優先普通法之法理，解釋上應無消滅時效規定之適用，並
    不適用稅捐稽徵法有關五年徵收期間之規定。本件縱令有消滅時效規定之適用，
    亦應類推適用民法第一百二十五條規定之十五年時效期間，而非原審認定之五年
    ，有關於此有內政部函轉頒「研商行政程序法施行後有關工程受益費徵收時程計
    算之相關事項」會議紀錄中所引用法務部九十年三月十四日法九十律決字第○○
    ○一三二號函意旨可資參照。又本件系爭工程受益費係發生於民國八十三年，當
    時行政程序法尚未公告施行，故無從適用該法第一百三十一條第一項之有關五年
    時效之規定。而原判決所引用之司法院釋字第四七四號解釋乃係針對公務員因退
    休、撫卹、保險所發生之請求權所為之解釋，其對象乃基於國家對公務員恩給規
    定，公務員所得請領相關給付之請求權時效，依解釋應類推適用公務人員退休法
    、公務人員撫卹法等有關請求權消滅時效之規定。本件係政府對於人民課徵工程
    受益費，實無依前開解釋意旨適用之餘地。原判決援引該解釋意旨以認定本件之
    時效期間為五年，亦有適用法規不當之違背法令。再者縱令依前開大法官會議解
    釋，該解釋意旨亦稱「有關時效中斷及不完成，於相關法令未規定前，亦應類推
    適用民法之規定」，依此解釋精神，在工程受益費徵收條例未有消滅時效之規定
    前，其消滅時效之期間及時效中斷、不完成等事項亦應類推適用民法之規定，而
    非類推適用稅捐稽徵法之規定。從而本件依前開解釋意旨亦應類推適用民法第一
    百二十五條十五年之時效規定，系爭工程受益費並未罹於時效，而非類推適用稅
    捐稽徵法五年之時效規定已完成時效而消滅。次查有關消滅時效事項，大法官會
    議既解釋為應類推適用民法之相關規定，則其完成消滅時效之法律效果亦應依民
    法之相關規定及法理解釋，並無再分割適用不同法規及法理之餘地。原判決謂系
    爭工程受益費之公法上請求權如已完成消滅時效，應類推適用稅捐稽徵法第二十
    一條第二項、第二十三條、行政程序法第一百三十一條第二項之規定，其原權利
    係當然消滅，不符當事人之主張，法院即依職權調查之結果而予以適用，顯然與
    民法有關時效消滅之規定（民法第一百四十四條）不符。末查，有關系爭工程受
    益費之徵收異議，被上訴人原係與毗鄰之所有權人同案提出異議，惟因行政作業
    程序分成不同案件處理，被上訴人之土地為清水鎮○○段六七七之一四地號，毗
    鄰同段六七七之一五地號所有權人陳洪淑女亦同時提起行政訴訟，亦經臺中高等
    行政法院以九十年簡字第三五四一號判決，惟其判決卻與同樣情形之本件相反，
    由該院判決駁回原告之訴，同為臺中高等行政法院審理，卻有不同之判決結果，
    至令上訴人無所適從，請為原判決廢棄，訴願及原處分均撤銷之判決。
三、被上訴人則以：查被上訴人所有坐落台中縣清水鎮○○段第六七七之一四地號土
    地及其地上房屋（海濱路）係於六十五年間購置使用迄今，購置前建商即已開闢
    興建完成面臨之道路（含舖設柏油路面及排水溝）。蓋上訴人就系爭道路原未打
    通路段予以開闢打通，其受益工程度核屬百分之百。此與被上訴人所有上開原已
    開闢完成公共設施完竣地區而課徵地價稅之土地，此部分受益僅值百分之十，二
    者受益程度顯有不同。乃原訴願決定卻誤認系爭道路經上訴人開闢後得以直接與
    街廊外的其他道路相通，其土地之利用價值大增，顯有直接受益，符合工程受益
    費徵收條例第二條直接受益之規定云云，認事用法，顯有違誤。另訴願決定既已
    認定台中縣稅捐稽徵處沙鹿分處係以「平信」於八十二年、八十三年間各期繳納
    日前郵寄，然被上訴人於八十二年、八十三年間均未曾收受其繳款書，上訴人未
    有經被上訴人簽收之合法送達證明文件供核，實未盡舉證之責任，上訴為無理由
    ，請判決予以駁回等語，作為抗辯。
四、查本件原判決撤銷訴願決定及原處分係以公法上消滅時效，參以稅捐稽徵法第二
    十一條第二項、第二十三條第一項前段行政程序法第一百三十一條第二項等規定
    ，係採原權利因時效完成其本權利及請求權皆歸於消滅，經查被上訴人所有坐落
    台中縣清水鎮○○段六七七之一四地號土地及其地上房屋，應負擔八十二年五月
    起至八十三年三月三十一日止辦理開徵之台中縣清水鎮一○之四之三道路工程受
    益費，因開徵件數龐大，台中縣稅捐稽徵處沙鹿分處均以平信於各期繳納日前郵
    寄，迨至八十九年十一月再以補發（催繳）繳款書就滯納案件統一展延，限繳日
    期至八十九年十二月三十一日，而以雙掛號郵寄送達，本案乃係八十三年度工程
    受益費補發（催繳）繳款書，此有八十三年度工程受益費補發（催繳）繳款書附
    卷可稽。系爭工程受益費既係八十三年辦理開徵，則至八十九年送達被上訴人八
    十三年度工程受益費補發（催繳）繳款書，已達六年之久，顯逾五年之時效期間
    ，其公法上請求權已因時效完成而當然消滅。被上訴人雖未主張及此，惟此部分
    為應依職權調查之事項，本件工程受益費既已因時效完成而當然消滅，則上訴人
    仍予徵收即有違誤，固非無見。惟查上訴意旨稱：本件系爭工程受益費為八十三
    年度開徵，當時，稅捐稽徵機關即以通知單於繳納期日前郵寄通知被上訴人，如
    其有異議，即應依工程受益費徵收條例第十六條規定申請復查，詎並未提出異議
    ，則該徵課之行政處分業已確定，臺中縣稅捐稽徵處沙鹿分處於八十九年十一月
    所發催繳通知單，性質上僅係一種觀念通知，未作重新審查等語，核與被上訴人
    迭稱其於八十二年、八十三年間均未曾收受繳款書情節不符，被上訴人是否已受
    該繳款書之送達，攸關請求權時效之起算，又八十九年何以再為送達，原審俱未
    查明遽為上訴人不利之判決，尚有疏漏，上訴意旨執以指摘原判決違誤為有理由
    ，前揭事項經核有由原法院依職權審認之必要，爰由本院予以廢棄，並發回原法
    院另為適法之審理。
據上論結，本件上訴為有理由，依行政訴訟法第二百五十六條第一項、第二百六十條
第一項，判決如主文。
中    華    民    國    九十二      年     十二       月      四        日
                    最 高 行 政 法 院  第 三 庭
                                審 判 長 法  官      葉  振  權
                                         法  官      林  家  惠
                                         法  官      吳  錦  龍
                                         法  官      劉  鑫  楨
                                         法  官      吳  明  鴻
右  正  本  證  明  與  原  本  無  異
                                         法院書記官  莊  俊  亨
中    華    民    國    九十二      年      十二      月      五        日


司法院資訊處製作；財團法人民間司法改革基金會備份。
